最高法院民事判決　　　　　　　　　　110年度台上字第2078號
上　訴　人　王浩宇
訴訟代理人　黃帝穎律師
複 代理 人　陳敬人律師
被 上訴 人　林效先
訴訟代理人　戴智權律師
上列當事人間請求侵權行為損害賠償等事件，上訴人對於中華民
國109年11月10日臺灣高等法院第二審判決（ 109年度上字第555
號），提起上訴，本院判決如下：
    主  文
原判決關於命上訴人再給付新臺幣十五萬元本息、刊登道歉啟事
，及駁回上訴人對於第一審命其給付新臺幣二十五萬元本息之上
訴，暨各該訴訟費用部分廢棄，發回臺灣高等法院。
    理  由
一、本件被上訴人主張：伊於民國 107年間擔任時代力量臺北黨
    部職員時，訴外人憲兵指揮部基隆憲兵隊於同年 3月27日至
    伊承租之門牌號碼臺北市○○區○○○路 0段00號00樓之00
    房屋搜索，扣得疑似毒品之物品。上訴人未經查證，於同年
    4 月15、16、17、20日在如原判決附表（下稱附表）一所示
    個人社群網站Facebook（下稱臉書）、立法院記者會，公開
    發表如附表一編號1(1)、3(1)、5、6、7(3)、(5)、8(1)、(
    2)、9(1)、(2)、10(1)、11(2)、13(2)所示不實言論（下合
    稱系爭言論），不法侵害伊名譽。爰依民法第184條第1項前
    段、第 195條規定，求為命上訴人給付慰撫金新臺幣（下同
    ）40萬元，並以如附表二所示報章媒體及版面、位置、字號
    刊登如原判決附件（下稱附件）所示道歉啟事各 1日之判決
    （被上訴人逾上開聲明之請求，業受敗訴判決，不予贅述）
    。
二、上訴人則以：伊所為言論乃針對「時代力量政黨」應正視黨
    內成員涉嫌持有或運輸毒品，明確表達對於毒品濫用之立場
    ，屬對於政治、公共事務、毒品犯罪之預防及處遇措施、毒
    品濫用刑事政策方向所為意見表達。被上訴人曾於臉書網頁
    承認弄丟100張含LSD成分之毒品，伊於記者會所為言論無從
    使他人得知所指為何人，係新聞媒體先行報導被上訴人姓氏
    、個人資料，伊所為系爭言論不足以使被上訴人社會評價貶
    損。被上訴人為公眾人物，涉嫌運輸、販賣毒品與公共利益
    攸關，伊為系爭言論前已盡合理查證義務，有相當理由確信
    其為真實。被上訴人請求登報道歉部分，違反比例原則等語
    ，資為抗辯。
三、原審廢棄第一審所為駁回被上訴人請求再給付15萬元本息及
    刊登道歉啟事部分之判決，改判命上訴人再如數給付及刊登
    如上聲明之道歉啟事，並維持第一審所為命上訴人給付25萬
    元本息之判決，駁回其上訴，無非以：被上訴人於附表一所
    示時間任職時代力量臺北黨部員工，上訴人公開發表系爭言
    論，指稱時代力量林姓黨工因其所承租房屋遭警方扣得毒品
    ，因而認該黨工持有、運輸及販賣毒品行為明確，屬事實上
    之陳述。附表一編號7(3)留言中提及「這位黨工姓林，目前
    年紀約36歲，……」參酌附表一編號12言論提及「時代力量
    的發起人名單，包含：……Shawshank Lim 。有沒有覺得其
    中有個名字很熟悉？是的，這個林姓黨工其實是時代力量發
    起人」；上訴人於編號 7貼文留言張貼涉毒黨工遭爆真實身
    分曝光後，持續以上開附表一編號8、9、10、11、13所述言
    論稱該黨工涉毒事件，並張貼被上訴人相片，一般大眾透過
    查證或經由媒體報導內容比對，即可特定被上訴人之身分。
    而被上訴人因涉犯毒品危害防制條例等罪嫌，經臺灣臺北地
    方檢察署檢察官以 107年度偵字第8569號為不起訴處分確定
    ，堪認被上訴人無上訴人所稱持有、運輸及販賣毒品之行為
    。系爭言論與事實不符，有貶損被上訴人之社會評價，致其
    名譽受損。依證人林春妙之證詞及其與上訴人107年3月30日
    臉書私訊對話內容，上訴人雖於同日向林春妙查詢有關黨工
    涉嫌毒品一事，然林春妙有陳稱該黨工是被陷害，很大機率
    會不起訴處分，且其與上訴人聚餐非討論或查詢毒品之事；
    佐以證人李菁琪證稱其與上訴人在時代力量黨工持毒案發後
    始認識，足徵上訴人未合理查證被上訴人涉嫌持有毒品案之
    實情。上訴人就其言論內容之真實性，應負善良管理人之注
    意義務，僅憑被上訴人遭搜索並扣得疑似毒品之物，即公開
    發表系爭言論，上訴人未盡合理查證義務，客觀上不足認其
    有相當理由確信所陳為真實，上訴人應負侵權行為損害賠償
    責任。審酌被上訴人因系爭言論所受精神痛苦及兩造身分、
    地位、經濟能力等一切情狀，被上訴人請求慰撫金40萬元為
    適當。系爭言論除附表一編號 3為立法院記者會之發言外，
    其餘發表在上訴人臉書網頁上，該記者會之新聞經刊登於中
    國時報A1、聯合報A7、自由時報B2、蘋果日報 A10版面，擴
    及其他平面或網路媒體，被上訴人請求上訴人以附表二所示
    之報章媒體、版面及字體刊登如附件所示道歉啟事各 1日，
    以回復其名譽，亦屬適當。從而，被上訴人依民法第 184條
    第1項前段、第195條規定，請求上訴人給付40萬元本息，刊
    登如上道歉啟事，應予准許等詞，為其判斷之基礎。
四、按名譽權之侵害，係行為人故意或過失抑貶他人之社會評價
    而不法侵害他人之名譽，其行為須具有違法性、歸責性，且
    與損害間有相當因果關係，始成立侵權行為。又侵害名譽權
    之非財產上損害賠償，除損害填補外，並具有慰撫之作用，
    及預防之機能。法院定慰撫金之數額，應斟酌行為人係故意
    或過失，其加害情節，被害人所受名譽損害之痛苦程度，及
    兩造之身分地位、教育程度、經濟狀況等一切情狀定之。原
    審以上訴人發表系爭言論前，未盡合理查證之義務，客觀上
    無相當理由確信所言為真實，侵害被上訴人名譽權，應負侵
    權行為損害賠償責任，未明確認定上訴人究屬故意或過失侵
    權行為，尚嫌疏略。又上訴人抗辯：被上訴人經常參與公共
    事務，核屬公眾人物，其個人名譽對言論自由應為相當程度
    之退讓等語（原判決第3、8頁），核與其應賠償慰撫金金額
    之判斷，所關頗切，自屬重要之防禦方法。原審未於判決理
    由項下說明取捨意見，遽為上訴人不利之論斷，亦有判決不
    備理由之違法。而原審認定附表一編號1(2)、2、3(2)、4、
    7(1)、(2)、(4)、(6)、10(2)、11(1)、12、13(1)所示言論
    未侵害被上訴人之名譽權（原判決第5、6頁），似較第一審
    判決認定附表一編號 1至13所示言論均侵害被上訴人名譽權
    之侵權行為事實輕微，乃未斟酌上訴人侵權行為造成被上訴
    人名譽損害情節之不同、上訴人應負故意或過失侵權行為責
    任及被上訴人是否為公眾人物，逕將第一審判決認定上訴人
    應負賠償25萬元之慰撫金責任（第一審判決第 9、10頁），
    調整量定上訴人應負賠償40萬元之慰撫金責任，進而判命上
    訴人再給付15萬元本息，尤嫌疏略。次按民法第195條第1項
    後段規定：「其名譽被侵害者，並得請求回復名譽之適當處
    分」。所稱之「適當處分」，應不包括法院以判決命加害人
    道歉之情形，始符憲法保障人民言論自由及思想自由之意旨
    （見憲法法庭111年憲判字第2號判決）。原審命上訴人刊登
    附件道歉啟事，與上開憲法法庭判決意旨有違，無從維持。
    上訴論旨，指摘原判決於其不利部分違背法令，求予廢棄，
    非無理由。末查臺灣蘋果日報紙本現已停刊，案經發回，應
    併注意及之。
五、據上論結，本件上訴為有理由。依民事訴訟法第477條第1項
    、第478條第2項，判決如主文。
中    華    民    國   111    年    4     月    28    日
                      最高法院民事第九庭
                          審判長法官  盧  彥  如  
                                法官  吳  麗  惠  
                                法官  張  恩  賜  
                                法官  汪  漢  卿  
                                法官  林  麗  玲  
本件正本證明與原本無異
                                      書  記  官
中    華    民    國   111    年    5     月    10    日